【裁判字號】    89,保險上,31
【裁判日期】    891017
【裁判案由】    給付保險金
【裁判全文】
臺灣高等法院民事判決  八十九年度保險上字第三一號
      上  訴  人    甲○○
      訴訟代理人    陳錦隆律師
      複  代理人    李貞儀律師
      被上訴人      中央信託局  設台北市○○○路○段六九號六樓
      法定代理人    黃榮顯      住台北市○○○路○段六九號六樓
      訴訟代理人    林秀卿      住台北市○○○路○段六九號一樓
                    黃金明      住台北市○○○路○段六九號一樓
右當事人間給付保險金事件，上訴人對於中華民國八十九年五月十七日臺灣臺北地方
法院八十八年度保險字第一三五號第一審判決提起上訴，本院判決如左：
    主    文
上訴駁回。
第二審訴訟費用由上訴人負擔。
    事    實
甲、上訴人方面：
一、聲明：
  (一)原判決廢棄。
  (二)被上訴人應給付上訴人新台幣（下同）肆佰萬元，及自民國八十七年十二月三十
    日起，至清償日止，按週年利率百分之五計算之利息。
  (三)第一、二審訴訟費用由被上訴人負擔。
  (四)上訴人願供擔保，請准宣告假執行。
二、陳述：除與原判決記載相同者外，補稱：
  (一)系爭保險契約條款所規定「因被保險人之『故意行為』導致死亡或『故意自殺』
    者」，應係以被保險人有故意為要件，而所謂「故意」並不包括過失或由於精神
    障礙之致死行為，被上訴人就此被保險人之致死行為，仍應負給付保險金義務：
    1.被上訴人拒絕理賠，係以中央人壽「團體一年定期傷害保險」保險條款第二十
      一條第一項第二款及中央人壽「團體一年定期人壽保險」第十九條第一項第三
      款規定，因被保險人之故意行為導致死亡或故意自殺者，不負給付保險金責任
      。惟上開保險契約條款既明定「因被保險人之『故意行為』導致死亡或『故意
      自殺』者，被告始不負給付保險金之責任，則主觀上當以被保險人需有「故意
      」為要件，所謂故意，須意識上有基於自由之意思決定，並不包括過失，或由
      於精神障礙之致死行為。按通常所謂「自殺」，並未將因過失所致之死亡，或
      精神障礙所致者予以區分。惟保險法上基於保險法所制定之保險契約，既以明
      文規定以被保險人之「故意」自殺行為除外責任之要件，自應為有別於通常用
      語，德國保險契約法第一六九條規定：「對死亡事故之保險，對自己身體付保
      之人為自殺時，保險人免除給付義務。其行為由於精神作用之疾病的障礙於排
      除自由之意志決定的狀態而為時，保險人亦有給付義務」，我國保險法雖無明
      文規定由於精神障礙而自殺，保險人亦有給付義務，惟參酌保險法第一百零九
      條第一項規定以「故意自殺」為要件，學者見解，仍認為應與德國保險法具相
      同內涵，是所謂「自殺」，須由於故意，即基於自由的意思決定而斷絕自己生
      命產生死亡結果之行為，方為自殺，至於因精神障礙所為之自殺，則仍屬意外
      死亡。
    2.由台大醫院函覆原審之所稱足證被保險人林玉桃確實罹患精神疾病，致使林女
      不僅有傷人行為，更有「自殺意念」，其於八十五年十一月一日出院後，雖持
      續至台大醫院接受門診治療，然長達一年三個月、十四次之門診治療中，仍無
      法治癒，於門診紀錄上林女仍持續有情緒低落、罪惡感、自殺意念等情形。又
      台大醫院上開函覆揭明：「如能持續治療，『方有改善之可能』」，顯見林女
      所患疾病亟須積極治療，且縱使持續治療，亦不過有「有改善之可能」而已，
      是否能完全治癒，台大醫院亦不敢有明確、肯定之論斷，則林女自八十七年一
      月二十二日之後，即未再接受治療，其所患疾病自無不藥而癒之可能，足證其
      於八十七年十二月二十九日墜樓當時仍罹患有足令其產生「自殺意念」之精神
      疾病。
    3.按諸通常觀念，莫不以形諸於外有瘋癲、意識不清、無法自理生活等行為表徵
      者，始認為係患有精神疾病，而對於無法自理情緒、憂鬱、依賴藥物、甚或具
      自殺意念者，則不認（或不知）亦屬精神疾病，而認該患者與常人無異，被上
      訴人認林女「表現正常、處理公務無礙，與其他同事無異」，即為適例。事實
      上，依林女母親林許景自己推測林女之墜樓原因：「我猜想係因債務問題，死
      者有告訴過我，她一個月要付『五萬元』的會錢」，按林女任職於中央信託局
      ，有固定薪資收入，其雖與夫余清峰離異，惟二人仍共同居住，生活無任何改
      變，依林女家人所知其最大之債務問題，不過係每月五萬元之會款，是林女顯
      因罹患精神疾病，無自理情緒能力，遂發生不幸事故。
    4.按保險人欲以被保險人之自殺為理由而免責，保險人應主張且舉證被保險人係
      自殺；而受益人欲以被險人之精神障礙等事由，主張非屬故意，舉證責任應屬
      受益人一方，惟被保險人之死亡係出於故意自殺與否有爭執時，要將自殺本身
      為完全且直接之舉證極為困難，德國判例、學說乃接續發展減輕舉證責任，即
      採用「概略之推定」證據法則。上訴人對林女長期罹患足以致「自殺意念」之
      精神疾病，已為充足之舉證（請見前開台大醫院函文），林女死亡之際生活正
      常，亦未遭逢任何重大變故，甚至死亡當時係因腳傷而求醫住院診治中，足證
      並無故意自殺之可能性存在，上訴人就林女因精神障礙致死所為舉證，顯已符
      合「概略之推定」證據法則。按「概略之推定」證據法則，固屬高度蓋然性，
      對保險人似有不公，惟保險人對於「危險」之控制，於與要保人訂約前，對要
      保人課以「告知義務」，即保險法第六十四條第一項：「訂立契約時，要保人
      對於被保險人之書面詢問，應據實說明」，要求要保人誠實告知被保險人有無
      生理及心理疾病，保險人即可據以決定承保與否；倘要保人未誠實告知，違反
      告知義務，依保險法第六十四條第二項：「要保人故意隱匿，或因過失遺漏，
      或為不實之說明，足以變更或減少保險人對危險之估計者，保險人得解除契約
      ，其危險發生後亦同」，是保險人對「危險」之估計與控制，已因此獲得保障
      ，兩相對照，「概略之推定」證據法則於保險法上並非不具正當性與合理性。
  (二)至於原判決認定被保險人「縱其於跳樓時，原有之病症尚未痊癒，亦未病至使其
    完全喪失意識能力，而無法認識其行為會產生死亡結果，或雖有此認識但無法決
    定其不為該行為，故不能認為其跳樓自殺非屬『故意行為致死』或『故意自殺』
    」，顯有未依證據認定事實及判決不附理由之違法：
    1.原判決先行認定「所謂由於精神障礙之致死行為，不屬於『故意行為致死』或
      『故意自殺』，係指此精神障礙使人喪失完全意識能力，而無法認識其行為會
      產生死亡結果，或雖有此認識，但無法決定其不為該行為」，顯然原判決已同
      意因精神障礙之致死行為，不屬於「故意行為致死」或「故意自殺」之情形，
      並進一步認定因所謂精神障礙之致死行為，係包括「因精神障礙使人喪失完全
      意識能力，而無法認識其行為會產生死亡結果」，或「雖可認識其行為會產生
      死亡結果，但無法決定其不為該行為」二種情形在內。
    2.縱被保險人於跳樓前曾電告其母及交代死亡後如何處理遺體，亦僅能依此認定
      「被保險人認識其行為會產生死亡結果」而已，顯無法據以認定被保險人雖有
      此認識，但並未因精神疾病之影響而無法決定其不為該行為，則原判決僅以被
      保險人認識其行為會產之死亡結果為由，遽行認定被保險人乃故意自殺，自難
      辭無未依證據認定事實及理由不備之違法。
乙、被上訴人方面：
一、聲明：
  (一)上訴駁回。
  (二)第一、二審訴訟費用由上訴人負擔。
  (三)被上訴人如受敗訴之判決，願提供擔保，請准宣告免為假執行。
二、陳述：除與原判決記載相同者外，補稱：
  (一)上訴人以原判決僅以「本件死者於跳樓前尚電告其母及交代死亡後如何處理遺體
    ，顯見其明白其跳樓行為會致死亡結果而為之」為由，認定被保險人之跳樓自殺
    屬故意自殺，有未依證據認定事實集判決不附理由之違背法令。蓋該事實僅能認
    定被保險認識其行為會產生死亡結果，無據以認定被保險人雖有此認識，但並未
    因精神疾病之影響而無法決定其不為該行為。本件原審法官依據被上訴人所主張
    林玉桃於跳樓前曾電告其母並交代後事之事實，認定林氏「未病至使其完全喪失
    意識能力，而無法認識其行為會產生死亡結果，或雖有此認識但無法決定其不為
    該行為，故不能認為其跳樓自殺非屬故意行為致死或故意自殺」，乃係原審法官
    就其對於我國法律「故意」一詞之理解，依據事實，認為林氏跳樓之際即使仍有
    病在身，亦末病至完全喪失意識能力，仍可決定為自殺行為，即具備自殺之故意
    ，從刑法所規定「故意」之精神，理由自屬充分，並無上訴人所指摘「末依據證
    據認定事實及判決不附理由」之違法。
  (二)上訴人因前述之主張，進而請求本院函詢台大醫院以瞭解相關問題。惟林玉桃自
    八十七年一月二十二日起至八十七年十二月二十九日墜樓之日並未在台大醫院就
    醫，該院醫師並不瞭解林氏墜樓時之精神狀況，故已於答覆原審之函件中稱「無
    法判定其於‧‧‧墜樓時之精神狀態」。台大醫院即使依據林氏就診時之精神狀
    況而為判斷，亦僅可為林氏就診當時精神狀況之參考，故上訴人之請求並非必要
    ，本件終究僅能依據林氏死亡前之一般精神狀況以為判斷。就此，被上訴人已在
    原審證明林氏墜樓前係服務於被上訴人之人壽保險處，處理公務無礙；林氏亦有
    從事舉債之經濟行為，一若常人；跳樓前尚知電告其母並交待死亡後如何處理遺
    體等事實。
  (三)上訴人主張，被保險人於八十四年開始任職於被上訴人之單位，故應自任職時即
    已參加團體保險，至其死亡時已滿二年，依一年定期人壽保險契約，被上訴人仍
    應給付保險金。為明瞭事實，上訴人並請求本院命被上訴人提出相關資料。惟被
    上訴人對於其員工之團體一年定期人壽保險係自民國八十六年八月一日始開辦，
    在此之前均為一年期團體傷害險，此其一；又實務上，被保險人連續二年以上投
    保團體一年定期人壽保險者，於第二年投保時，被上訴人類皆不要求被保險人填
    具健康聲明書。茲林玉桃於八十六年投保團體一年定期壽險時既有健康聲明書，
    即可證明渠於八十五年並未投保相同之保險，此其二。惟林玉桃於八十五年度投
    保團體一年定期傷害險七百萬元，八十六年起始在投保團體一年定期傷害險二百
    萬元之外，另投保團體一年定期壽險一百萬元。八十七年度投保項目及金額與八
    十六年同。故迄林氏跳樓身亡時，其人壽保險尚未滿二年，即無依一年定期人壽
    保險契約第十九條第三款但書規定給付保險金之問題。如其堅認林玉桃自八十四
    年起即已參加是項保險，依法應由上訴人負舉證責任。被上訴人自八十六年八月
    一日始對於其員工開辦團體一年定期人壽保險既明，被上訴人自無從提出在此之
    前以「中央信託局職工福利委員會」為要保人之團體人壽保險保險單及被保險人
    明細表。而有關八十六年及八十七年之團體一年定期人壽保險被保險人明細表亦
    僅有名冊可資提供，別無其他明細表。至於繳費方式，係由被保險人以現金繳交
    各單位文書科，再送職工福利委員會彙總繳交人壽保險處，並非由薪資中直接扣
    抵，故無提供薪資明細之實益。
    理    由
一、本件上訴人起訴主張：其胞妹林玉桃係被上訴人之員工，八十七年八月一日向被
    上訴人投保團體保險「一年定期傷害保險」保險金額三百萬元，「一年定期人壽
    保險」保險金額一百萬元，保險期間至八十八年七月三十一日止，上訴人乃該二
    保險契約之受益人，嗣林玉桃於八十七年十二月間因跌傷前往台北博仁醫院住院
    治療，於住院期間同年月二十九日自高處墜落導致全身多處骨折腦出血而死亡，
    台灣台北地方法院檢察署相驗屍體證明書對於本件被保險人死亡原因係記載：「
    直接引起死亡之疾病或傷害：『全身多處骨折腦出血』；先行原因：『高處墜落
    死亡』」。上訴人於上開保險事故發生後即通知被上訴人並辦理理賠申請，遭被
    上訴人以中央人壽「團體一年定期傷害保險」保險條款第二十一條第一項第二款
    及「團體一年定期人壽保險」第十九條第一項第三款規定，因被保險人之故意行
    為導致死亡或故意自殺者，被上訴人不負給付保險金責任為由拒絕。惟上開保險
    契約條款既明定「因被保險人之『故意行為』導致死亡或『故意』自殺者」，被
    上訴人始不負給付保險金之責任，則主觀上當以被保險人須有「故意」為要件，
    所謂故意，須意識上有基於自由之意思決定，並不包括過失，或由於精神障礙之
    致死行為，林玉桃因精神障礙所為之自殺，仍屬意外死亡，被上訴人應負給付保
    險金責任。為此依據保險契約訴請被上訴人應給付上訴人四百萬元及自民國八十
    七年十二月三十日起至清償日止按週年利率百分之五計算之利息。
二、被上訴人辯稱：林玉桃係跳樓自殺，屬於故意自殺，依中央人壽團體一年定期傷
    害保險保單條款第二十一條第一項第二款規定「被保險人的故意行為」及中央人
    壽團體一年定期人壽保險保單條款第十九條第一項第三款規定「被保險人故意自
    殺」致成死亡，被上訴人不負給付保險金責任等語。
三、上訴人主張其胞妹林玉桃係被上訴人之員工，八十七年八月一日向被上訴人投保
    團體保險「一年定期傷害保險」保險金額三百萬元，「一年定期人壽保險」保險
    金額一百萬元，保險期間至八十八年七月三十一日止，上訴人乃該二保險契約之
    受益人，嗣林玉桃於八十七年十二月間因跌傷前往台北博仁醫院住院治療，於住
    院期間同年月二十九日自高處墜落導致全身多處骨折腦出血而死亡之事實，業據
    其提出團體保險保險證影本及相驗屍體證明書影本為證（原審卷，十四至十五頁
    ），並為被上訴人所不爭，自可信為真實。
四、兩造間對於死者林玉桃係自殺死亡乙節並不爭執，但對於死者林玉桃是否係因精
    神障礙而自殺以及其是否具有自殺之故意，兩造間則有爭執。被上訴人主張：死
    者林玉桃之從高處墜落死亡係屬故意自殺，符合系爭中央人壽團體一年定期傷害
    保險保單條款第二十一條第一項第二款關於「被保險人的故意行為」及團體一年
    定期人壽保險保單條款第十九條第一項第三款關於「被保險人故意自殺」致成死
    亡之規定。上訴人則辯稱：系爭保險單條款上稱因被保險人之故意行為導致死亡
    或故意自殺者，被上訴人不負給付保險金責任，既明定「因被保險人之『故意行
    為』導致死亡或『故意』自殺者」，被上訴人始不負給付保險金之責任，則主觀
    上當以被保險人須有「故意」為要件，所謂故意，須意識上有基於自由之意思決
    定，並不包括過失或由於精神障礙之致死行為在內，死者林玉桃係因精神障礙所
    為之自殺，仍屬意外死亡，被上訴人應負給付保險金責任等語。經查：
    (一)上訴人雖主張死者林玉桃係因精神障礙而為自殺行為，並提出診斷書為證（原
      審卷，七九頁），惟該診斷書上僅記載死者林玉桃於八十五年五月二十九日至
      八十七年一月二十二日間曾因失眠及精神障礙至臺大醫院接受門診治療，其間
      曾於八十五年十月二十八日至八十五年一月一日間在精神科全日病房住院等事
      實，並不能證明死者林玉桃係因精神障礙而自殺。
    (二)原法院向台大醫院函查林玉桃之精神狀態，台大醫院函復稱：「本院病人林玉
      桃於八十五年五月二十九日起至八十七年一月二十二日於本院精神部就診，並
      於民國八十五年十月二十八日至同年十一月一日於本院四樓病房住院，住院診
      斷為(一)適應障礙併有傷人行為；(二)人格違常；(三)苯二胺濫用。出院後至八十七
      年一月二十二日共十四次門診期間中，門診紀錄仍有情緒低落、罪惡感、自殺
      意念等情形，亟須積極之治療。如能持續治療，方有改善之可能。然因林玉桃
      自八十七年一月二十二日起至八十七年十二月二十九日止，並無持續門診治療
      ，故無法判定其於八十七年十二月二十九日墜樓時之精神狀態。」有該函附卷
      可稽（原審卷，九六頁）。因此，台大之上開復函既稱其無法判定死者林玉桃
      墜樓時之精神狀態，該復函自不能證明死者林玉桃係因精神障礙而自殺。
    (三)關於死者林玉桃自殺之原因，其母林許景於檢察官相驗時證稱：「當晚七點十
      五分，死者自醫院打電話回家跟我說她想死，死後要火化，我立刻叫媳婦打電
      話到醫院叫醫院人員看她，醫院人員到時死者已跳樓了」、「（自殺原因）我
      猜想是因債務問題，死者有告訴過我，她一個月要還五萬元的會錢」、「（問
      ：死者之前有無其他疾病？）行動不便外身體都很好，之前在台大也看過她，
      她是吃藥控制的還好」等語，有上訴人提出之檢察官訊問筆錄影本附卷可證（
      原審卷，八一頁），並經原法院調取台灣台北地方法院檢察署八十七年相字第
      九八八號卷宗核閱無誤。死者之前夫余清峰接受警方訊問時證稱：「前妻可能
      是長期病痛又行動不方便，在外有債務，可能這些原因導致自殺念頭。以前有
      跳樓自殺情形，腳有傷，目前行動不便」等語，有台北市政府警察局松山分局
      之筆錄影本為證（原審卷，三五頁），其於檢察官相驗時證稱：「（問：死者
      有何債務糾紛？）死者支票借其妹使用，債權人都在找她。」有訊問筆錄在卷
      可證（原審卷，八○頁背面）。死者之嫂劉郁玫接受警方訊問時亦證稱：「可
      能是林玉桃長期病痛行動不方便，導致精神不佳，使得小姑產生自殺念頭」等
      語，有台北市政府警察局松山分局之筆錄影本在卷可憑（原審卷，三三頁）。
      依上開證人之證言，死者林玉桃母親既證稱其所罹患之精神疾病因吃藥而得到
      控制，其可能係因債務問題而自殺，死者林玉桃之前夫及嫂嫂亦證稱其可能係
      因債務纏身、腳傷行動不便及長期病痛等原因而自殺，則不能認為精神障礙係
      死者林玉桃之自殺唯一原因或主要原因。
    (四)上訴人既無法提出證據足證精神障礙係死者林玉桃之自殺唯一原因或主要原因
      ，其辯稱死者林玉桃確係因精神障礙致死，不具有自殺故意云云，即無可採。
      應認被上訴人主張死者林玉桃之從高處墜落死亡係屬故意自殺，符合系爭中央
      人壽團體一年定期傷害保險保單條款第二十一條第一項第二款關於「被保險人
      的故意行為」及團體一年定期人壽保險保單條款第十九條第一項第三款關於「
      被保險人故意自殺」致成死亡之規定，被上訴人得拒絕被上訴人本件保險費之
      請求等語為真實。
五、上訴人又主張：被上訴人既係八十二年間即開始為員工辦理團體保險，死者又係
    自八十四年開始於被上訴人任職，應自斯時起即有參加上訴人之員工團體保險，
    無可能延至二年後始行參加，該團體保險係屬一年期契約，上訴人顯係僅提出最
    後一年度之保險契約，依「一年定期人壽保險契約」條款第十九條第三款：「被
    保險人有左列情形之一者，本局壽險處不負給付保險責任：．．．被保險人故意
    自殺或自成殘廢。但被保險人自投保後連續投保滿二年以上者，不在此限」之規
    定，死者應係自任職開始即有參加員工團體保險，至其死亡當時，應已屆滿二年
    ，依上開規定，被上訴人仍應負給付之責等語。惟被上訴人否認死者林玉桃有連
    續投保滿二年以上之事實，辯稱：被上訴人對於其員工之團體一年定期人壽保險
    係自民國八十六年八月一日始開辦，在此之前均為一年期團體傷害險；又實務上
    被保險人連續二年以上投保團體一年定期人壽保險者，於第二年投保時被上訴人
    類皆不要求被保險人填具健康聲明書，而林玉桃於八十六年投保團體一年定期壽
    險時既有健康聲明書，即可證明渠於八十五年並未投保相同之保險；且林玉桃於
    八十五年度投保團體一年定期傷害險七百萬元，八十六年起始在投保團體一年定
    期傷害險二百萬元之外，另投保團體一年定期壽險一百萬元，八十七年度投保項
    目及金額與八十六年同，故迄林玉桃跳樓身亡時，其人壽保險尚未滿二年，即無
    依一年定期人壽保險契約第十九條第三款但書規定給付保險金之問題等語，並提
    出健康聲明書、簽呈、書面聲明、被保險人名冊、員工福利團體保險計劃書、保
    險費收據存根等件為證（原審卷，一二四頁；本院卷，四三至五四頁），經核與
    被上訴人所辯稱之事實相符。上訴人既無法提出死者林玉桃係自任職開始即有參
    加員工團體保險，至其死亡當時，應已屆滿二年等事實，其主張被上訴人依上開
    規定應負給付之責云云，亦無可採。
六、綜上所述，上訴人主張死者林玉桃非故意自殺云云，並無可採。被上訴人辯稱：
    死者林玉桃之跳樓死亡係故意自殺，符合兩造間簽訂之中央人壽團體一年定期傷
    害保險保單條款第二十一條第一項第二款之「被保險人的故意行為」及中央人壽
    團體一年定期人壽保險保單條款第十九條第一項第三款「被保險人故意自殺」致
    成死亡抗辯，其得拒絕上訴人之請求等語，尚屬可信。從而上訴人本於保險契約
    請求被上訴人給付上訴人四百萬元及自民國八十七年十二月三十日起至清償日止
    按週年利率百分之五計算之利息為無理由，不應准許。其假執行之聲請亦失所附
    麗，應併予駁回。原審為上訴人敗訴之判決，及駁回其假執行之聲請，並無不合
    。上訴意旨指摘原判決不當，求予廢棄改判，為無理由，應予駁回。
七、本件事證事實已臻明確，兩造其餘攻擊防禦方法無一一論述之必要，附此敘明。
八、據上論結，本件上訴為無理由，依民事訴訟法第四百四十九條第一項、第七十八
    條，判決如主文。
中      華      民      國    八十九    年      十      月      十七    日
                            民事第十二庭
                                審判長法  官  蔡 翁 金 針
                                      法  官  林  恩  山
                                      法  官  高  鳳  仙
右正本係照原本作成。
如不服本判決，應於收受送達後二十日內向本院提出上訴書狀，其未表明上訴理由者
，應於提出上訴後二十日內向本院補提理由書狀（均須按他造當事人之人數附繕本）
上訴時應提出委任律師或具有律師資格之人之委任狀；委任有律師資格者，另應附具
律師及格證書及釋明委任人與受任人有民事訴訟法第四百六十六條之一第一項但書或
第二項（詳附註）所定關係之釋明文書影本。
中      華      民      國    八十九    年      十      月      二十    日
                                      書記官  黃  慶  霽
附註：
民事訴訟法第四百六十六條之一（第一項、第二項）：
對於第二審判決上訴，上訴人應委任律師為訴訟代理人。但上訴人或其法定代理人具
有律師資格者，不在此限。
上訴人之配偶、三親等內之血親、二親等內之姻親，或上訴人為法人、中央或地方機
關時，其所屬專任人員具有律師資格並經法院認為適當者，亦得為第三審訴訟代理人
。


司法院資訊處製作；財團法人民間司法改革基金會備份。
